【裁判字號】    92,重上更(一),232
【裁判日期】    920820
【裁判案由】    偽造文書等
【裁判全文】
臺灣高等法院臺南分院刑事判決          九十二年度重上更(一)字第二三二號  Ｇ
      上  訴  人
      即自訴人    戊  ○  ○
      上  訴  人
      即  被  告  己      ○
      選任辯護人  林  樹  根  律師
右上訴人因被告偽造文書等案件，不服中華民國八十八年七月二十一日臺灣臺南地方
法院第一審判決（八十七年度自字第五三四號），提起上訴，經最高法院第一次發回
更審，本院判決如左：
      主      文
原判決關於己○部分撤銷。
己○共同連續行使偽造私文書，足以生損害於他人，處有期徒刑肆月。如易科罰金，
以參佰元折算壹日。
      事      實
一、戊○○、庚○○、丁○○○之父親蔡枝德於原配偶蔡沈治死亡後，娶丙○○為妻
    ，並收丙○○之子即己○為養子，乙○○與己○係夫妻關係，緣蔡枝德於民國（
    下同）八十三年十月三日死亡，遺留之存款分別存於台灣土地銀行新營分行（下
    稱土銀新營分行）、台南縣新營信用合作社（下稱新營信用合作社）及新營郵局
    ，己○明知遺產為其與戊○○、庚○○、丁○○○、丙○○等繼承人公同共有之
    物，竟與其妻乙○○基於行使偽造私文書及意圖為自己不法所有之概括犯意聯絡
    ，於八十三年十月四日，共同持丙○○（不識字，亦查無證據知情）保管之蔡枝
    德印章、存摺，先後前往前開金融機關，盜蓋蔡枝德之印章，而偽造取款憑條或
    提款單並持之行使，致前開金融機關陷於錯誤而交付存款，其中向土銀新營分行
    領出新台幣（下同）五百二十二萬八千一百三十二元、向新營信用合作社領出五
    百九十萬七千五百四十四元，向新營郵局領出六千元，共領出一千一百十四萬一
    千六百七十六元，致生損害於各該金融機關承辦人員對存款核發之正確性及蔡枝
    德之其他繼承人戊○○、庚○○、丁○○○等。
二、案經戊○○、庚○○、丁○○○向原審提起自訴。
      理      由
一、右揭事實，訊據上訴人即被告己○（下稱被告）固於本院坦承蔡枝德係伊養父、
    丙○○為伊母，乙○○為伊妻，蔡枝德於八十三年十月三日歿，遺留之存款分別
    存於土銀新營分行、新營信用合作社及新營郵局，伊曾坦承係伊辦理遺產領款事
    宜等情，惟矢口否認伊有上開被訴之犯行，於原審辯稱：伊係經所有繼承人之同
    意後，始領取蔡枝德之存款，並存入丙○○之帳戶保管，以方便支付蔡枝德之喪
    葬費用云云；於本院則改口辯稱：遺產存款的錢不是伊轉帳的，是伊母親未生病
    前轉帳的，自訴人告伊等時，因當時伊母親生病不能走路，無法出庭，所以伊只
    好說是伊轉帳的，同年十月四日伊母親領出錢五十萬元交給自訴人戊○○，隔一
    個禮拜又領出二百萬元交給戊○○云云。
二、惟查：
（一）自訴人戊○○、庚○○、丁○○○之父親蔡枝德，於原配偶蔡沈治死亡後，娶
      丙○○為妻，並收丙○○之子即己○為養子（實為蔡枝德與丙○○婚前所生）
      ，乙○○與己○則係夫妻關係，緣蔡枝德於八十三年十月三日死亡，遺留之存
      款分別存於土銀新營分行、新營信用合作社及新營郵局，此部分有被繼承人蔡
      枝德之死亡診斷證明書、遺產稅繳清證明書、定期存單、取款憑條、提款單及
      對帳明細表附卷可稽（見原審卷第七頁、第十一頁、第三一頁至第三四頁、第
      五二頁至第五四頁、第一二三頁、第一二九頁至第一三二頁）。此部分堪信屬
      實。
（二）被告於被繼承人蔡枝德歿後，於八十三年十月四日，持蔡枝德印章、存摺，前
      往前開金融機關，盜蓋蔡枝德之印章，而偽造蔡枝德之名義取款憑條或提款單
      並持之行使，致前開金融機關陷於錯誤而交付存款計約新台幣（下同）一千餘
      萬元，致生損害於蔡枝德之其他繼承人。此業經被告於原審坦承不諱外，並有
      土銀新營分行八十八年四月十七日八八營存字第八八００三五一號函文及所附
      定期存單影本二紙、取款憑條影本一紙（合計提領五百一十五萬六千一百二十
      五元）、新營信用合作社八十七年十二月十四日新信社字第二九八號函文及所
      附取款憑條影本二紙（合計七十萬七千五百元）、轉帳收入傳票影本二紙、新
      營郵局八十八年一月六日0000000─六０號函文及所附郵政簿儲金提款
      單影本二紙，並有丙○○在新營信用合作社之帳戶於八十八年十月四日之對帳
      單明細表可按附卷可稽（見原審卷第三一頁至第三四頁、第五二頁至第五四頁
      、第一二三頁、第一二九頁至第一三二頁）、尚有被告於原審呈報狀內直陳分
      向土銀新營分行領出五百萬元、活期存款七萬二千零七元、向新營信用合作社
      領出五百九十萬七千五百四十四元，向新營郵局領出五千元，伊共領出一千零
      九十八萬四千五百五十一元（惟漏列郵局一千元、台灣土地銀行新營分行一十
      五萬六千一百二十五元等，合計應提領一千一百十四萬一千六百七十六元），
      支出相關殯葬費用二百五十多萬元修墓、另支付墓園工程尾款一百萬元、遺產
      稅二百三十六萬二千三百九十四元等情可據（見原審卷第四八頁、第六二頁背
      面、第八一頁背面、本院上訴卷第一五四頁）。被告迭於原審及本院上訴審陳
      稱伊有領出其父上開存款，是按上開被告供述及計算，被告應有參與領錢事宜
      無訛。
（三）又被告之妻乙○○於本院上訴審調查時，亦到庭直承上開在土銀新營分行、新
      營信用合作社、新營郵局之提款單等，均係其本人書寫後提領等情（見本院上
      訴卷第四一頁、第五四頁），矧上開取款憑條，有係女性涓秀之字跡，可以觀
      察得出（見原審卷第三三頁、第三四頁、第一三一頁，自應係乙○○書寫）。
      被告亦於本院上訴審時陳稱帳目係交給乙○○核算（見本院上訴卷第一五六頁
      ），顯見乙○○亦有參與提領現款之事。又丙○○年事已高，又不識字，為被
      告及自訴人戊○○所不爭執，而其長期生病並有慢性支氣管炎、心肌無力等情
      ，有診斷証明書可據（見原審卷第四十頁、本院上訴卷第四一頁背面），依卷
      內證據亦無法證明丙○○參與其事，自無從遽認丙○○有參與本件犯行。雖被
      告均迭次陳稱所領之錢係存放於丙○○名下之戶頭內，係依丙○○之意轉入丙○○之帳戶，亦僅係被告片面之詞，至被告雖交付龐大喪葬費予自訴人，此有
      被告及自訴人戊○○之供述可據（見原審卷第六一頁），亦難憑此即認其提領
      存款係出自丙○○之授意。證人乙○○嗣於本院更審調查時陳稱：伊以前講過
      什麼已都忘記云云，無非事後卸責之詞，並無足取（見本院九十二年六月二十
      七日訊問筆錄第三頁、第六頁），至其當庭書寫之字跡亦有刻意之痕跡，與其
      在原審之簽名亦迥不相同，亦無足採（見原審卷第二十八頁、第四八背面、第
      六一頁背面、第八九頁、第一０九頁背面）。
（四）雖被告辯稱：伊經自訴人等之同意後始提領上開存款云云，惟未據確切證明以
      實其說。被告於答覆自訴人之存證信函，未就上開被繼承人存款係在自訴人不
      知情之情形下為被告等領出反駁，卻以遺產中尚有不動產在自訴人戊○○及庚○○管理使用中，因不動產之繼承涉及差額利益時，往往須以現金互相找補，
      宜一併加以分配，被告係以法定繼承人之身分暫時保管，保管期間繼承人間一
      再協商分配事宜，只是未能獲致共識等語函覆，此有被告所提八十七年五月存
      證信函附卷可稽（見原審卷第六七頁至第六九頁）。顯見雙方之前就存款如何
      處理並無共識。證人甲○○迭經本院更審調查時傳訊未到，渠雖於原審到庭作
      證陳稱：自訴人與被告於渠等父親過逝後沒多久，他們雙方就請伊居間協調遺
      產分配問題，土地及現金都有講到，協調過十幾次．．．，為了公平起見，雙
      方協議把現金由己○領出放在丙○○的帳戶內，這是事後伊聽到他們兄弟說他
      父親過逝後，他們有協調好將錢領出放在丙○○帳戶內，．．云云。顯係被繼
      承人死亡後，事後始參與被告與自訴人間之遺產分配協調之事，即證人亦稱自
      訴人戊○○有於協調過程中質疑豈可將錢領出放在丙○○之帳戶內？等語（見
      原審卷第一六六頁、第一六七頁），益證被告提領存款並未取得自訴人之同意
      。
（五）至被告另辯稱：放在丙○○戶頭之金錢嗣經張進飛領走，並非由其領走云云，
      惟此係被告盜領後之另一問題，與被繼承人蔡枝德之遺產存款被盜領無關，且
      自訴人亦爭執此係在本案二年後丙○○歿後之事，自不可同日而語。又丙○○
      帳戶之存款於八十三年十一月間除有二百萬元之支出外，尚在八十四年四月以
      後，有十萬元、二十萬元、三萬元、二十萬元等支出，於八十五年一月間有三
      百一十萬元、同年二月間有五萬元支出、三月間有一百萬元支出、四月間有四
      百八十六萬三千七百零四元、五月間有七十五萬元支出，迄八十七年七月間僅
      餘三十七萬餘元等情，有新營信用合作社函覆原審八十八年四月八日新信社字
      第一一四號函、暨同年五月十二日新信社字第一四四號函所附存款明細表（對
      帳單）各一紙可據（見原審卷第一二二頁至第一二四頁、第一五六頁至第一六
      一頁）。被告空言保管遺產，並無不法所有之意圖云云，並無可取。
（六）綜上所述，被告所為辯解無非事後避就卸責之詞，並無可採。本件事證已臻明
      確，被告之犯行洵堪認定，應予依法論科。
三、核被告未得全體法定繼承人之同意，偽冒被繼承人蔡枝德之名義向上開金融機構
    、郵局提領存款之所為，係犯刑法第二百十六條、第二百十條行使偽造私文書罪
    、刑法第三百三十九條第一項之詐欺取財罪。又被告與乙○○間，均有犯意聯絡
    及行為之分擔，皆為共同正犯。又先後多次行使偽造私文書及詐欺犯行，時間緊
    接，犯罪構成要件相同，顯係基於概括犯意反覆而為，均為連續犯，應依刑法第
    五十六條之規定論以一罪，並加重其刑。被告盜用被繼承人蔡枝德之印章，屬偽
    造私文書之階段行為、其偽造私文書之低度行為，復為行使之高度行為所吸收，
    均不另論罪。又被告所犯上開連續行使偽造私文書、連續詐欺取財二罪間，有方
    法結果之牽連關係，為牽連犯，應依刑法第五十五條之規定，從一重之連續行使
    偽造私文書罪處斷。
四、原審以被告事證已臻明確，因予論罪科刑，固非無見，惟查（一）被告既與其妻
    乙○○共犯本件之罪，原判決未論以共犯，自有可議，已有未洽；（二）原判決
    既於理由欄內論以詐欺取財罪，事實欄內竟載明被告意圖為自己之不法所有之「
    利益」，亦有未妥，無從維持，又被告於本院否認犯罪指摘原判決不當，雖不足
    採，惟原判決既有可議，自應由本院將原判決關於被告部分撤銷改判。爰併審酌
    被告犯罪之動機、目的、手段、所生危害（曾支出遺產稅、及部分喪葬費用，已
    如上述）、所得利益及其犯罪後之態度等一切情狀，量處如主文第二項所示之刑
    ，並諭知易科罰金之折算標準，以資懲儆。又行為後，法律有變更者，適用裁判
    時之法律，刑法第二條第一項前段定有明文。查刑法第四十一條規定，業於九十
    年一月四日修正，同年月十日經總統公布，同條第一項規定：「犯最重本刑為五
    年以下有期徒刑以下之刑之罪，而受六月以下有期徒刑或拘役之宣告，因身體、
    教育、職業、或家庭之關係或其他正當事由，執行顯有困難者，得以一元以上三
    元以下折算一日，易科罰金。但確因不執行所宣告之刑，難收矯正之效，或難以
    維持法秩序者，不在此限。」兩相比較，則新法四十一條與修正前同法第四十一
    條之規定比較，以修正後之現行新法即裁判時之法較有利於行為人，自應適用裁
    判時之法律規定（原審未及比較法律之適用，亦有未合）。
五、又自訴意旨略以：被告尚另涉有竊盜被繼承人蔡枝德之存摺、印章犯行罪嫌云云
    ，惟訊據被告於原審辯稱：蔡枝德住院期間，存摺、印鑑章係丙○○保管等語，
    而自訴人前曾於本院上訴審亦指稱：「（你要用錢為何不向丙○○說而向己○說
    呢？）因丙○○說錢都交給被告發落。」等語（見本院上訴卷第一五七頁），是
    丙○○既同意由被告處理款項，被告向其取得存摺、印章，難認係竊盜之犯行，
    此外，復查無其他積極之事證足以認定被告有何竊盜之犯行，此部分依自訴意旨
    因與上開有罪部分乃係屬裁判上之一罪，在審判上不可分，爰不另為無罪之諭知
    ，合併說明。
據上論結，應依刑事訴訟法第三百六十九條第一項前段、第三百六十四條、第二百九
十九條第一項前段、刑法第二條第一項前段、第二十八條、第五十六條、第五十五條
、第二百十六條、第二百十條、第三百三十九條第一項、第四十一條第一項前段，罰
金罰鍰提高標準條例第一條前段、第二條，判決如主文。
中    華    民    國      九十二      年      八      月      二十      日
                                  臺灣高等法院臺南分院刑事第二庭
                                      審判長法官  黃    崑    宗
                                            法官  葉    居    正
                                            法官  莊    俊    華
右正本證明與原本無異。
如不服本判決，應於判決送達後十日內向本院提出上訴狀，其未敘述理由者並應於提
出上訴狀後十日內向本院補提理由書（應附繕本)。
                                      法院書記官  廖    明    娟
中    華    民    國      九十二      年      八      月      二十九    日
附錄本案論罪科刑法條全文：
刑法第二百十六條：
行使第二百十條至第二百十五條之文書者，依偽造、變造文書或登載不實事項或使登
載不實事項之規定處斷。
刑法第二百十條：
偽造、變造私文書，足以生損害於公眾或他人者，處五年以下有期徒刑。
刑法第三百三十九條第一項：
意圖為自己或第三人不法之所有，以詐術使人將本人或第三人之物交付者，處五年以
下有期徒刑、拘役或科或併科一千元以下罰金。


司法院資訊處製作；財團法人民間司法改革基金會備份。
